【裁判字號】    98,訴,200
【裁判日期】    981030
【裁判案由】    損失補償
【裁判全文】
高雄高等行政法院判決
                                   98年度訴字第200號
                               民國98年10月20日辯論終結
原      告  甲○○
被      告  屏東縣政府
代  表  人  乙○○  ○○
訴訟代理人  丙○○
            丁○○
上列當事人間因損失補償事件，原告提起行政訴訟，本院判決如
下：
    主  文
原告之訴駁回。
訴訟費用由原告負擔。
    事實及理由
一、事實概要：
    緣原告所有屏東縣牡丹鄉○○段880-1地號土地（下稱系爭
    土地）位於屏東縣牡丹鄉縣道199線22K+820～25K+720改線
    工程範圍內，被告於民國80年間為配合牡丹水庫興建辦理道
    路改道，因當時地上權登記期限尚有疑義，用地補償部分有
    適法上疑慮，迄未完成土地及地上權徵收補償。嗣被告依經
    濟部於97年5月2日召開研商被告申請縣道199線22K+820～25
    K+720改線工程用地徵收補償疑義會議結論，辦理該工程用
    地取得作業，被告並依土地徵收條例第11條規定，於97年10
    月7日召開「屏東縣牡丹鄉縣道199線22K+820～25K+720改線
    工程」用地取得協議價購會議，並於97年10月28日以屏府工
    土字第0970220454號函檢送上開會議紀錄予原告。原告不服
    ，以被告自80年至97年間占用系爭土地期間，應給予救濟補
    助為由，提起訴願，經訴願決定不受理，遂提起本件行政訴
    訟。
二、本件原告主張：
    被告於80年間辦理牡丹水庫興建改道工程，在系爭土地開闢
    道路，侵占私人土地及地上權。自80年起共占用17餘年，迄
    今仍未補償原告之損失，被告經17年後始對系爭土地協議價
    購及辦理徵收，自有行政疏失，損害原告之權利。原告乃請
    求自80年起至97年間，系爭土地因道路使用之損失補償，以
    每年新台幣（下同）5萬元計算，合計85萬元之損失補償等
    情。並聲明求為判決被告應補償原告85萬元。
三、被告則以：
（一）系爭土地位於屏東縣牡丹鄉縣道199線22K+820～25K+720
      改線工程用地範圍內，為原住民保留地，經核地籍異動索
      引查詢結果及登記簿登記，該筆土地於58年10月21日辦理
      第1次登記為中華民國所有（管理者：台灣省政府民政廳
      ）。嗣後原告於85年6月7日設定地上權登記，並於91年4
      月16日因地上權期限屆滿登記為所有權人。是80年間辦理
      屏東縣牡丹鄉縣道199線22K+820～25K+720改線工程需用
      前開土地時，系爭土地所有權人為中華民國，原告並未取
      得任何土地權利，故有使用、管理及處分權者為中華民國
      。該筆國有土地基於公益於80年間提供作為道路使用，是
      被告為有權使用土地人，原告並無任何權利可資主張。
（二）又基於同一土地不得存在互不相容之用益物權，80年間國
      有供公益使用之土地並不以登記為要件，故原告於85年6
      月7日之地上權登記，應僅存在於道路外之其餘土地，而
      不及於道路用地。準此，原告主張請求被告於80年至97年
      間占用系爭土地之損失補償，為無理由等語，資為抗辯。
      並聲明求為判決駁回原告之訴。
四、本件事實概要欄所載之事實，分別為兩造所自陳，有97年10
    月7日「屏東縣牡丹鄉線道199線22K+820～25K+720改線工程
    」用地取得協議價購會議紀錄、被告97年10月28日屏府工土
    字第0970220454號函檢送上開協議價購會議紀錄等附於原處
    分卷可稽，洵堪認定。茲兩造所爭執者為原告得否請求被告
    補償其占用系爭土地之損失補償85萬元？玆論述如下：
（一）按國家責任之發生，其原因倘係違法行為，應歸於違法之
      賠償責任。而合法行為，即為徵收補償及特別犧牲之損失
      補償，前者，依應依國家賠償法第10條、第11條第1項前
      段及第12條之規定，向普通法院提起損害賠償之訴。後者
      ，則為公法事件。本件原告主張被告於80年間辦理牡丹水
      庫興建改道工程，在系爭土地開闢道路，占用系爭土地18
      年，乃請求按年給予5萬元之損失補償，合計85萬元云云
      。核原告之主張為公法上特別犧牲之損失補償，為因公法
      上原因發生財產上之給付，係屬行政訴訟法第8條規定之
      給付訴訟，為公法事件，而非國家賠償事件，先予敘明。
（二）本件被告於80間辦理屏東縣牡丹鄉縣道199線22K+820～25
      K+720改線工程需用系爭土地，迄未完成土地及地上權徵
      收補償，嗣經濟部依被告申請於97年5月2日召開縣道199
      線22K+820～25K+720改線工程用地徵收補償疑義會議結論
      ，辦理該工程用地取得作業，並依土地徵收條例第11條之
      規定，於97年10月7日召開「屏東縣牡丹鄉縣道199線22K+
      820～25K+720改線工程」用地取得協議價購會議，該會議
      紀錄記載：「五、本府說明事項：．．．（四）所有權人
      如拒絕參與本次協議或經開會未能達成協議者，為公共建
      設之遂行，本府將依土地徵收條例規定辦理徵收．．．」
      「八、結論：．．．（2）經協商結果，所有權人因價格
      未能合致等原因，致協議不成或未出席協議會，視為協議
      不成立，本府將依土地徵收條例規定申請徵收。（3）所
      有權人會後如對協議價購徵收有意見時，請於97年11月7
      日前，依行政程序法第105條規定，以書面向本府提出事
      實上及法律上之意見陳述，不於前述期間內提出者，視為
      放棄陳述之機會。」等語，另依該工程協議價購私有土地
      清冊，系爭土地協議價購金額為238,518元。被告於97年
      10月28日以屏府工土字第0970220454號函檢送上開會議紀
      錄予原告，有上開協議價購會議紀錄、被告97年10月28日
      屏府工土字第0970220454號函及協議價購私有土地清冊附
      於訴願卷及本院卷可稽，並為兩造所不爭執，自堪認定。
      本件原告主張被告協議價購部分外，尚應給付自80年間起
      辦理牡丹水庫興建改道工程，占用系爭土地迄今17年之損
      失補償85萬元。惟查，依卷附地籍異動索引查詢、土地登
      記簿及屏東縣光特版地政電傳資訊系統資料之記載，系爭
      土地於58年10月21日辦理第1次登記為中華民國所有，於
      80年2月19日登記為原住民保留地，所有權人並未變更。
      其後，原告於85年6月7日在系爭土地設定地上權登記，並
      於91年4月16日因地上權期限屆滿登記為所有權人等情，
      亦有地籍異動索引查詢、土地登記簿及屏東縣光特版地政
      電傳資訊系統資料附於本院卷可稽。足見被告於80年間辦
      理屏東縣牡丹鄉縣道199線22K+820～25K+720改線工程，
      將系爭土地開闢為道路使用時，系爭土地之土地所有權人
      為中華民國，並非原告，且原告取得地上權時，系爭土地
      已開闢為道路供公眾通行使用，是原告取得之際並無使用
      收益系爭土地之事實，自難認原告因屏東縣牡丹鄉縣道1
      99線22K+820～25K+720改線工程，受有不能使用收益之特
      別犧牲之情，而得請求損失補償。又原告雖於91年4月16
      日因地上權期限屆滿登記為所有權人，然原告取得之系爭
      土地所有權，原已無法正常利用，為具社會義務之所有權
      ，土地所有權人自應予以容忍，殊難以此作為財產權之個
      別損害已達「特別犧牲」之程度，而得請求國家之損失補
      償。從而，原告請求被告給付自80年至97年間占用系爭土
      地之損失補償85萬元云云，尚無足採。
（三）末按補償義務須有法規之依據始得請求，徵收係剝奪人民
      之財產，不僅徵收之要件應由法律明文規定，造成特別犧
      牲之損失補償，依司法院釋字第336號及第440號解釋意旨
      ，仍屬立法問題。查系爭土地業經被告依經濟部於97年5
      月2日召開研商被告申請縣道199線22K+820～25K+720改線
      工程用地徵收補償疑義會議結論，辦理該工程用地取得作
      業，被告並依土地徵收條例第11條規定，於97年10月7日
      召開「屏東縣牡丹鄉縣道199線22K+820～25K+720改線工
      程」用地取得協議價購會議，系爭土地擬協議價購金額為
      238,518元。足認被告已依土地徵收條例，就系爭土地進
      行徵收補償程序，至原告另請求給付自80年至97年間占用
      系爭土地之損失補償85萬元，既無相關法令依據，原告起
      訴請求，自無足採。
五、綜上所述，原告請求被告給付其占用系爭土地之損失補償85
    萬元，為無理由，應予駁回。又本件事證已臻明確，兩造其
    餘攻擊防禦方法，均核與本件判決結果不生影響，爰不一一
    論述，附此敘明。
六、據上論結，本件原告之訴為無理由，依行政訴訟法第98條第
    1項前段，判決如主文。
中    華    民    國    98    年    10    月   30     日
              高雄高等行政法院第四庭
                          審判長法官  呂  佳  徵
                                法官  林  勇  奮
                                法官  蘇  秋  津
以上正本係照原本作成。
如不服本判決，應於判決送達後20日內向本院提出上訴書狀，其
未表明上訴理由者，應於提起上訴後20日內向本院提出上訴理由
書（須按對造人數附繕本）；如於本判決宣示或公告後送達前提
起上訴者，應於判決送達後20日內補提上訴理由書（須附繕本）
。未表明上訴理由者，逕以裁定駁回。
中    華    民    國    98    年    10    月   30     日
                              書記官  洪  美  智


司法院資訊處製作；財團法人民間司法改革基金會備份。
